【裁判字號】    89,易緝,73
【裁判日期】    891206
【裁判案由】    侵占
【裁判全文】
臺灣士林地方法院刑事判決                          八十九年度易緝字第七三號
    公  訴  人  臺灣士林地方法院檢察署檢察官
    被      告  己○○
    選任辯護人  余鐘柳律師
                蔡馥宇律師
右列被告因侵占案件，經檢察官提起公訴（八十八年度偵字第四○九號），本院判決
如左：
    主  文
己○○意圖為自己不法之所有，而侵占自己持有他人之物，處有期徒刑伍月，如易科
罰金，以佰元折算壹日。
    事  實
一、己○○係有限責任臺北市全聯計程車運輸合作社（以下簡稱丙○○）理事主席，
    於八十七年十一月七日該社社員庚○○擬申請自營計程車申請退社，己○○即向
    庚○○表示該社代為購買國都汽車股份有限公司（國都公司）豐田牌新車可享受
    優惠，庚○○乃委託己○○代為購買，即於同日將定金新台幣（下同）一萬元給
    己○○，又於同年月十一日交付其妻蘇玉令所簽發，付款人為臺北市第一信用合
    作社昆明分社，票號ＦＮ0000000號，面額十萬元之即期支票一張給己○○，作為頭期車款之用，詎己○○竟意圖為自己不法之所有，於同年月十三日背
    書兌領後，將上開共十一萬元車款侵占入己，嗣庚○○於同年月二十七日帶尾款
    三十一萬元要交付國都公司業務員辛○○（另經檢察官為不起訴處分），並請求
    交車，辛○○告知己○○並未將前開車款繳交國都公司，不能交車，經聯絡己○○不知去向，庚○○始知上情。
二、案經被害人庚○○訴由台灣士林地方法院檢察署檢察官偵查起訴。
    理  由
一、訊據被告己○○固承認收受前開一萬元現金及十萬元支票，並將十萬元支票兌領
    ，去付別輛車車款。惟否認有侵占之故意，辯稱：辛○○知渠收受上開定金及頭
    期款，表示交車前將該筆金額交付國都公司即可，渠將收受告訴人十一萬元之事
    告知辛○○，並表示如果告訴人交餘款就可以交車，交車後，請辛○○再來找渠
    拿十一萬元。惟在交車前同年十一月二十四被告因受地下錢莊所逼，避至南部，
    以致無法付出開筆款項，一、二個月後渠有請林天洺代為聯絡告訴人，請告訴人
    去找渠兒子付這十一萬元，直到八十九年一月十七日始將十一萬元返還廖榮村云
    云，經查：前開事實業據告訴人庚○○指述甚詳，核與證人辛○○證述情節相符
    ，且有合約收據、訂購合約書、臺北市監理處函各乙紙在卷可佐，上開支票業經
    被告己○○提示兌領，亦據證人即告訴人之妻蘇玉令於偵查中證述在卷（見檢察
    官八十七年十二月二十四日訊問筆錄），且有該紙支票正反面影本附卷足參，證
    人辛○○經本院訊問時證稱：伊透過被告與被害人認識，契約是由告訴人與伊訂
    的。公司規定在交車之前，錢款要清楚。八十七年十一月十一日之前告訴人已有
    交付被告十萬元支票及一萬元現金，告訴人與被告先簽下收據，再由告訴人拿該
    收據來給伊簽，被告有告訴伊被害人有交十一萬元給他。公司沒有授權被告向告
    訴人收錢。十一月三十日被害人有再拿餘額來要交錢，後來找不到被告。因為伊
    曾收過被告的支票發生退票，所以公司後來規定一定要收清車款，才可以交車，
    本件伊沒有同意先交車，才向被告收款等語明確，是被告雖將其向告訴人收受前
    開定金及車款計十一萬元之事告知辛○○，惟辛○○並未同意先交車，事後由被
    告負責交出該車款，因此辛○○縱曾答應被告在交車前交出該款即可，亦只係同
    意該款暫由被告保管至交車前交出，非謂同意被告使用該筆款項。被告既非國都
    公司之職員，國都公司復未授權被告收取車款，則告訴人委託被告交付前開車款
    ，被告係為告訴人持有該車款，自無自行運用之權限，被告違背告訴人之委託，
    將持有之款項易為所有，挪為他用，足稽其有不法所有之侵占意圖甚明，是被告
    侵占犯行應堪認定。
二、被告雖為丙○○理事主席，但該社之業務並未包括為社員購買汽車，此有該社章
    程一份在卷足稽，被告替告訴人購車，使告訴人享有優惠，並非基於其業務之關
    係，被告持有告訴人前開定金及車款，並非因執行業務而持有，核被告己○○所
    為，係犯刑法第三百三十五條第一項侵占之罪。爰審酌被告之素行、犯罪之動機
    、侵占之金額、智識程度、與告訴人之關係、犯後之態度及已清償該款等一切情
    狀，量處如主文所示之刑，並諭知易科罰金之折算標準（被告行為後，刑法第四
    十一條業於九十年一月十日修正公布施行，於同年一月十二日生效，該法第四十
    一條第一項前段將得易科罰金之範圍由「犯最重本刑為三年以下有期徒刑以下之
    刑之罪」修正擴大為「犯最重本刑為五年以下有期徒刑以下之刑之罪」，該易科
    罰金之修正係關於執行之事項，與罪刑之輕重無關，自應適用新法，無庸比較新
    舊法之適用）。
三、併案部分，均與本件無連續犯裁判上一罪之關係，無從併予審理，說明如下：
  (一)臺灣士林地方法院檢察署八十九年度偵緝字第四三○號（含八十八年度偵字第四
    七一號、二六八號）併案意旨：被告於八十七年十、十一月間，利用任職丙○○
    計程車運輸合作社理事主席之便，侵占告訴人丁○○○保險股份有限公司（以下
    簡稱國華公司）委託其代收該合作社靠行計程車車主郭振賢等人繳納之保費共計
    約五十六萬元云云，訊據被告否認侵占此保險費，辯稱：被告所積欠之保險費，
    係因司機無法繳交之部分，均由被告來負擔，司機之支票退票，也由被告以自己
    之支票支付，被告未侵占保險費等語。經查，國華公司提出告訴時主張被告代理
    該公司招攬汽車保險業務，於八十七年四月一日，挪用國華公司委託被告代收之
    保險費五十六萬元，並提出支票及退票理由單各二張為證，惟查國華公司與被告
    間並沒有任何契約，係國華公司之業務員私下透過被告向丙○○司機要保，此經
    被告及國華公司代理人戊○○均為相同之陳述（見本院八十九年十月十一日訊問
    筆錄），被告自八十五年六月間向丙○○司機收取保險費，由國華公司業務員於
    每月初交數十張空白保險單交付被告，被告於每月底負責繳交保險費，此並經被
    告敘明，而國華公司同意被告將其所收之保費換以自己之支票支付給公司，此亦
    經國華公司代理人乙○○敘明（見本院八十九年十月三十日訊問筆錄），參以國
    華公司所提出之二張支票發票人均為陳美媓，陳美媓係被告之女，亦經被告敘明
    ，足見乙○○所述為真實，則被告於收受保險費之後，或未將之直接轉手交予國
    華公司之業務員，而以自己或他人之支票交付，此既為國華公司向來所同意，則
    被告使用該等保險費自不能遽認有不法所有之意圖，其所交付之支票退票，應係
    民事債務不履行之範疇。
  (二)臺灣士林地方法院檢察署八十九年度偵緝字第四二八號（含八十九年度偵字第四
    一八○號、臺灣板橋地方法院檢察署八十九年度偵字第四八八三號）、臺灣板橋
    地方法院檢察署八十八年度偵字第一八九二九號、及臺灣台北地方法院檢察署八
    十八年度偵字第一九三三五號併案意旨：被告於八十七年十、十一月間，利用任
    職全聯被告於八十七年三至九月間，利用任職丙○○計程車運輸合作社理事主席
    之便，經手告訴人台灣甲○○○產物保險股份有限公司（以下簡稱航聯公司）之
    汽車強制保險業務，先行向合作社社員收取保險費一百六十三萬四千三百五十元
    ，卻拒不繳交予航聯公司，侵占入己云云，訊據被告否認侵占此保險費，為同上
    (一)之辯解，經查，航聯公司提出告訴時，主張被告經手應繳回公司之淨保費每件
    為五千八百元，共三百六十四件，其中七十九件被告以現金十四萬二千四百五十
    元及面額三十一萬五千七百五十元之支票抵繳，其餘以支票抵繳，扣除現金部分
    外，未繳清之金額計一百八十六萬四千三百五十元，被告於八十七年十月二十一
    日後，換交以郭肅明為發票人之支票共六紙，其中一張經兌現，其餘均遭退票，
    被告計欠保險費一百六十三萬四千三百五十元等情，並提出支票六張及退票理由
    單三張為證，惟查航聯公司與被告間並沒有任何契約，係航聯公司之業務員私下
    透過被告向丙○○司機要保，此經被告及航聯公司代理人壬○○均為相同之陳述
    （見本院八十九年十月十一日訊問筆錄），而被告原以自己或他人之支票繳交保
    險費，退票後才換交郭肅明之支票，此亦經壬○○敘明（見同日筆錄），足見航
    聯公司同意被告可以將其所收之保費換以自己之支票支付給公司，則被告於收受
    保險費之後，未將之直接轉手交予航聯公司之業務員，而以自己或他人之支票交
    付，此既為航聯公司向來所同意，則被告使用該等保險費自不能遽認有不法所有
    之意圖，其所交付之支票退票，應係民事債務不履行之範疇。
  (三)臺灣士林地方法院檢察署八十九年度偵字第八八一二號（含台灣台北地方法院檢
    察署八十九年度偵字第八八四二號）併案意旨：被告於八十五年一至七月丙○○
    籌備期間，及八十五年七月至八十七年七月丙○○理事主席期間，利用職務侵占
    合作社公款九十一萬一千五百六十七元等語，訊據被告否認侵占此筆公款，經查
    ：會計師曾為丙○○查帳，於八十六年二月前，該社短少帳款金額九十一萬一千
    五百六十七元，其中五十一萬四千一百零五元五角，是於八十五年七月十八日籌
    備會所短交，有丙○○八十九年四月十一日第二屆第三十三次理事會會議紀錄影
    本一份足稽，是縱認前開金額為被告所侵占，其侵占之金額自係在八十六年二月
    之前，與本案發生之日相距一年五月以上，並無何證據足示被告係出於概括之犯
    意所為。
  (四)臺灣士林地方法院檢察署八十九年度偵緝字第六四八號（含臺灣台北地方法院檢
    察署八十八年度偵緝字第一一七三號、八十九年度偵緝字第九六九號、八十八年
    度偵字第四○三號）併案意旨：被告於八十六年二月以鼓勵告訴人陳明暉、康政
    仁成立汽車合作社為名，欲與彭芝園聯合購買七部汽車，以陳明暉為買主，並提
    供土地為抵押擔保，康政仁為連帶保證人，向良京實業股份有限公司（以下簡稱
    良京公司）購買營業小客車七部，詎所貸得款項並未匯入指定之帳戶，且未經告
    訴人同意將汽車售出等情，訊據被告否認有侵占之犯行，辯稱：其於八十六年二
    月間，以陳明暉的不動產作擔保，向良京公司貸款兩百萬元買七部車，買賣契約
    以陳明暉的名義訂立，車子買到以後，賣方有交付車子，其將車子另賣給司機。
    司機有交付錢，其再分期付給良京公司，伊的部分在八十七年底繳清，後來因為
    彭芝園的部分沒有繳清分期款，陳明暉誤會而告伊等語。經查：陳明暉、康政仁
    等以附條件買賣方式，向良京公司購買七部營業小客車，於八十六年二月十八日
    簽訂買賣契約書及交付汽車，有買賣契約書一份、統一發票、簽收單影本各七份
    在卷足稽，縱認被告有侵占汽車，其時間當係在八十六年二月交車時，與本案時
    間相距一年九個月，並無何證據足示被告係出於概括之犯意所為。
據上論斷，應依刑事訴訟法第二百九十九條第一項前段、刑法第三百三十五條第一項
、第四十一條第一項前段，罰金罰鍰提高標準條例第一條前段、第二項，判決如主文
。
本案經檢察官陳俊宏到庭執行職務
中      華      民      國      八十九      年      十二    月    六    日
                                    臺灣士林地方法院刑事第四庭
                                        法  官
右正本證明與原本無異。
如不服本判決，應於判決送達後十日內，向本院提出上訴狀。
                                          書記官
中      華      民      國      八十九      年      十二    月    六    日


司法院資訊處製作；財團法人民間司法改革基金會備份。
